臺灣臺北地方法院民事判決　八十九年度訴字第四三一一號
　　原　　　告　戊○○
　　　　　　　　甲○○
　　　　　　　　乙○○
　　訴訟代理人　丁○○
　　被　　　告　丙○○
右當事人間請求返還房屋事件，本院判決如左：
    主      文
被告應將坐落於台北市○○區○○段二小段二六二之二地號上，門牌號碼台北市○○
○路○段一一五號一樓之建物中，如附圖所示之Ａ部分面積壹拾壹點七六平方公尺、
Ｂ部分面積參點肆零平方公尺，返還予前述建物之共有人全體。
訴訟費用由被告負擔。
本判決第一項於原告以新台幣壹佰陸拾陸萬陸仟元供擔保後，得假執行；被告如於假
執行程序實施前，以新台幣伍佰萬元為原告預供擔保，得免為假執行。
    事實及理由
壹、原告方面：
一、聲明：除供擔保金額外，如主文所示。
二、陳述：
  (一)兩造之父親訴外人陳金土，原為坐落於台北市○○區○○段二小段二六二之二地
    號上，門牌號碼台北市○○○路○段一一五號一樓之建物（下稱系爭建物）之所
    有權人，權利範圍為系爭建物中之二十萬分之二萬三千六百。嗣因陳金土年事已
    高，故於民國八十六年十二月三日將其所有之上揭所有權之一半（即所有權權利
    範圍二十萬分之一萬一千八百），贈與原告四人所公同共有；嗣陳金土於不幸中
    風後，念及均由原告丁○○負責照顧及負擔費用，是另於八十八年二月六日與原
    告訂立贈與契約，將其對系爭建物所剩之所有權（即所有權權利範圍二十萬分之
    一萬一千八百）贈與原告丁○○，並經辦理所有權移轉登記在案。故系爭建物之
    所有權，其中二十萬分之一萬一千八百之權利範圍係原告所公同共有，另二十萬
    分之一萬一千八百之權利範圍則為原告丁○○所有。
  (二)系爭建物之由來，係六十四年間各地主與訴外人豪洲建設股份有限公司合建，其
    中一樓部分規劃為大型商場，內部劃分為四、五十個房間，依據當時之合建契約
    ，原告所有之上揭持分，係分得編號第二十八號、第二十九號、及第四十三號部
    分，其中第四十三號部分，即為如附圖所示之Ａ部分面積十一點七六平方公尺、
    及Ｂ部分面積三點四零平方公尺之建物。最初改建時，系爭建物共有人間原約定
    前述二十八號、二十九號、及四十三號部分應為訴外人陳梅蘭所有，改建時也由
    陳梅蘭簽約，嗣後陳梅蘭將所有權過戶給陳金土之妻訴外人陳王甘，陳王甘再過
    戶給陳金土，陳金土再如前述情形，先過戶二分之一給原告公同共有，後又過戶
    另二分之一給原告丁○○。
  (三)又系爭建物中如附圖所示之Ａ、Ｂ部分，原由原告丁○○經營貴賓車行，詎被告
    趁原告丁○○將公司權利轉讓給原告甲○○時，趁機而入，無權占用該處並經營
    租車業務。是依民法第七百六十七條、第八百二十一條之規定，請求如主文第一
    項所示。
貳、被告方面：
一、聲明：
  (一)駁回原告之訴及假執行之聲請。
  (二)如受不利之判決，願供擔保請准宣告假執行。
二、陳述：
  (一)陳金土、陳王甘為被告之父母，二十餘年前即同意被告居住於系爭建物第四十三
    號部分，並開設貴賓小客車租賃有限公司，故並非無權占有。
  (二)嗣陳金土於八十八年一月一日腦出血住院，恐有遺產爭議，兄弟姊妹乃於八十八
    年二月二十八日由原告丁○○召開家庭會議，依原告丁○○提議，明白決議系爭
    建物為陳金土所有，除訴外人陳英（亦為陳金土之子）因與陳金土打官司不列入
    外，將來登記為兄弟姊妹八人（包括被告在內）。詎知原告丁○○於開會前即八
    十八年二月六日盜用陳金土印章、偽造贈與書、並於開會第二天以贈與為原因辦
    理移轉登記，可證原告丁○○未經陳金土及全體兄弟姊妹之同意，即霸佔系爭建
    物。又系爭建物雖遭原告丁○○擅自變更為所有權人，但本係陳金土所有，將來
    也屬兄弟姊妹八人所共有（包括被告在內），絕非原告丁○○一人所能獨占。
  (三)又陳金土於中風後即神智不清，不可能將系爭建物之所有權贈與原告丁○○，顯
    見原告丁○○未經陳金土之同意，即將系爭建物之所有權登記為自己所有。
、原告主張系爭建物原登記為陳金土與其他共有人所共有，陳金土所有權權利範圍
    為二十萬分之二萬三千六百，嗣於八十六年十二月三日，前揭所有權權利範圍中
    之一半即二十萬分之一萬一千八百部分，因贈與改登記為原告四人所公同共有，
    另於八十八年二月六日，原登記為陳金土所有之另一半所有權權利範圍，亦因贈
    與改登記為原告丁○○所有；及被告現於系爭建物中，如附圖所示之Ａ、Ｂ部分
    經營車行之事實，業據其提出與所述相符之建物登記謄本、照片為證，並經本院
    依職權會同台北市建成地政事務所測量人員勘驗屬實，制有複丈成果圖及勘驗筆
    錄在卷可稽，復為被告所不爭執，堪信為真實。
肆、被告雖辯稱原告丁○○係趁陳金土神智不清之際，擅自以不法手段移轉登記為原
    告丁○○所有，故原告丁○○並非系爭建物之所有權人，陳金土並未將該部分之
    所有權贈與給原告丁○○云云，然查：
一、原告主張陳金土於八十八年二月六日，將系爭建物所有權之二十萬分之一萬一千
    八百之持分，贈與原告丁○○之事實，業據其提出贈與所有權移轉契約書、贈與
    稅繳清證明書、贈與稅繳款書、建物所有權狀、建物登記謄本為證，核屬相符；
    證人即負責辦理前揭過戶事宜之代書李武彥亦結證稱：「（法官：證人是否曾在
    八十六年十二月及八十八年二月間幫陳金土作產權移轉？）有，總共三次，第一
    次是陳金土的太太過給陳金土，第二次是陳金土把他就一一五號建物的持分的一
    半移轉給四個小孩公同共有。陳金土覺得自己年紀大了，而且他太太在住院，所
    以希望給小孩管理，收取租金來供養老人家。八十八年間陳金土中風，他的小孩
    討論結果認為要趕快辦理產權的移轉，來找我幫忙，我聽到他中風擔心意識不清
    ，要求要見本人，陳金土本人就到我的代書事務所，我當面跟他確認，他說確實
    要移轉給原告，我就幫他們辦理，契約書上面的手印及印文都是當事人自己蓋的
    。」等語（本院九十年七月二十三日言詞辯論筆錄參照），足證不僅陳金土確有
    將前述所有權贈與原告丁○○之意思，且曾親自辦理過戶手續；又本院經原告之
    聲請，並鑒於證人陳金土年齡已逾九十歲，且曾中風而行動不變之事實，有診斷
    證明書在卷可稽，故依民事訴訟法第三百零五條第一項之規定，前往陳金土之所
    在地訊問時，陳金土雖言語不便，惟仍清楚以點頭、搖頭方式表達曾將系爭建物
    所有權權利範圍分兩次分別贈與給原告四人及原告丁○○，並由證人李武彥辦理
    相關手續，且不要將系爭建物之所有權贈與給除原告外之其他子女之意思，有本
    院九十年六月十三日訊問筆錄附卷足參，亦證陳金土確曾將系爭建物之所有權權
    利範圍分二次贈與原告四人及原告丁○○。故被告辯稱原告丁○○係以不法方式
    、未經陳金土之同意而辦理移轉登記云云，不足採信。
二、次查，被告雖另辯稱陳金土中風後神智不清，不可能將系爭建物之所有權權利範
    圍贈與原告丁○○所有、亦無法作證云云，然查：陳金土雖於八十八年一月一日
    因腦內出血住院，有病歷影本在卷可稽，但本院參以證人李彥就此證稱：「（法
    官：第三次辦移轉時，陳金土意識狀況如何？）陳先生行動遲緩，口詞不清晰，
    但意識清楚，可以明確的用點頭、搖頭回答，聽力也正常，所以我才敢辦理。」
    等語（本院九十年七月二十三日言詞辯論筆錄參照），及證人李金彥之前述證詞
    ，指陳金土於八十八年二月間委由其辦理贈與及過戶時，猶能親自前往證人李金
    彥之代書事務所辦理手續等情，認已足證陳金土於辦理贈與原告丁○○所有權相
    關手續時，並無神智不清之情形；又查，本院於九十年六月十三日訊問陳金土時
    ，陳金土雖行動不便，但意識清楚，能以點頭、搖頭方式表達意見，並能明確指
    認當時在場之證人李武彥，有該日訊問筆錄在卷可參，且核以卷附仁愛醫院九十
    年一月九日所出具之診斷證明書，載明「病人（指陳金土）意識狀態清楚，但智
    能退化」等語，是本院亦認陳金土當時之精神狀況足以作證。從而，被告徒以陳
    金土曾經中風，即稱陳金土必然神智不清，不可能為贈與行為及作證云云，不足
    採信。
三、末查，陳金土除於八十八年二月六日將所有之系爭建物之所有權之一半，贈與原
    告丁○○外，更早於八十六年十二月三日，即將另一半所有權贈與原告所公同共
    有，已認定如前述，則八十八年十二月三日之贈與行為，猶早於陳金土八十八年
    一月一日因腦中風出血而住院之日期，是更無被告所稱陳金土因中風而無能力贈
    與之情形，故原告均為系爭建物之所有權人乙節，亦足認定。
伍、被告雖復辯稱兄弟姊妹於八十八年二月二十八日由原告丁○○召開家庭會議，依
    原告丁○○提議，明白決議系爭建物為陳金土所有，除訴外人陳英（亦為陳金土
    之子）因與陳金土打官司不列入外，將來登記為兄弟姊妹八人（包括被告在內）
    云云，並提出會議記錄為證。然查：原告雖不爭執有前次家庭會議之召開，但否
    認曾作成任何決議；況縱被告前述辯詞屬實，則兩造及其他兄弟姊妹間，於陳金
    土尚在人世之際所作成的遺產分配協議，亦因悖於善良風俗，依民法第七十二條
    之規定而屬無效，最高法院四十六年度台上字第一０六八號判例、八十六年度訴
    字第一一八號判決均可資參照，是被告亦無從依此無效之約定，對抗原告甚明。
陸、被告雖另辯稱其父母陳金土、陳王甘二十餘年前即同意其使用系爭建物中如附圖
    所示之Ａ、Ｂ部分，故非無權占有云云，然按使用借貸本係一種無償借用性質，
    不能與租賃相提並論，一旦借用物之所有權移轉與第三人後，借用人除得新所有
    權人之同意，允予繼續使用外，即不得執其與前業主有使用借貸之關係，為拒絕
    返還之理由（最高法院五十年度台上字第一五八七號、七十六年度台上字第二三
    一四號、八十三年度台上字第三００四號判決均可資參照），而本件被告從未給
    付任何租金與陳金土之事實，為其所自陳，有本院九十一年一月十四日言詞辯論
    筆錄在卷可稽，則縱被告前述辯詞屬實，則其與陳金土間亦屬使用借貸法律關係
    ，揆諸前揭說明，即無法用以對抗新所有權人即原告甚明。從而，被告就系爭建
    物中如附圖所示之Ａ、Ｂ部分為無權占有之事實，亦足認定。
柒、按「各共有人對於第三人，得就共有物之全部為本於所有權之請求。但回復共有
    物之請求，僅得為共有人全體之利益為之。」、「倘共有人中之一人起訴時，在
    聲明中請求應將共有物返還於共有人全體，即係為共有人全體利益請求，無須表
    明全體共有人之姓名。」民法第八百二十一條、最高法院八十四年台上字第三三
    九號判例分別可資參照。本件原告間雖為公同共有關係，但對外則與其他系爭建
    物所有權人間為共有關係；而原告丁○○亦與其他所有權人間，共有系爭建物，
    則原告依據前述法條、判例，請求被告將系爭建物中如附圖所示之Ａ部分面積十
    一點七六平方公尺、及Ｂ部分面積三點四零平方公尺，返還予系爭建物之共有人
    全體，即屬有據，應予准許。又兩造陳明願供擔保請為宣告假執行或免為假執行
    ，經核均與規定相符，爰分別酌定相當之擔保金額予以宣告。
捌、本件事證已臻明確，兩造其餘攻擊防禦方法及所提之證據，核與判決結果無影響
    ，毋庸一一論述，附此敘明。
玖、據上論斷：原告之訴為有理由，並依民事訴訟法第七十八條、第三百九十條第二
    項、第三百九十條第二項，判決如主文。
中　　　華　　　民　　　國　　九十一　　年　　　一　　　月　　二十四　　日
                                            民事第三庭法      官　林鴻達
右為正本係照原本作成
如對本判決上訴，須於判決送達後廿日內向本院提出上訴狀
中　　　華　　　民　　　國　　九十一　　年　　　一　　　月　　二十四　　日
　　　　　　　　　　　　　　　　　　　　　　　　　　　法院書記官　林秀娥
